Inventaris van het archief van Gemachtigden tot het Beleid der Financiën en Beden [1582]; Kamer der Beden [1582-1584], (1577) 1582-1584
Nationaal Archief, Den Haag
Regeringsarchieven Geünieerde Provinciën VI
Financiën en Beden
1577-1584
17
0.15 meter; 22 inventarisnummers.
Normale geschreven documenten. De Nederlandse stukken van voor ca. 1700 zijn geschreven in het gotische cursiefschrift, met name in de Oud-Hollandse klerkencursief.
Nationaal Archief, Den Haag
Gemachtigden tot het Beleid der Financiën en Beden Kamer der Beden van de Generaliteit (1582-1584)
Bevat stukken betreffende financiële zaken en belastingheffing uit de periode 1583-1584
Archiefvorming
Geschiedenis van de archiefvormer
Zie voor een uitgebreide beschrijving van de geschiedenis van de archiefvormer de algemene inleiding 1.01.01.00.
1579 december 11 De prins van Oranje dient bij de Staten Generaal een plan in “pour le réglement et conduit des finances et aides avec ce qu’íl en depand”.
1579 december 18 De Staten Generaal geven opdracht tot het opstellen van een instruktie. Het plan was de Kamer der Beden samen te voegen met het college van financiën en domeinen.
1579 december 24 De instruktie wordt goedgekeurd.
1580 juni 14 De ontwerp-instruktie wordt nogmaals door de Staten Generaal behandeld, tegelijk met de instruktie voor de Generale Landraad.
1580 oktober 1 De ontworpen instruktie wordt opnieuw gelezen in de Staten Generaal.
1581 januari De instruktie wordt weer in behandeling genomen, omdat het akkoord met de hertog van Anjou inhield dat de domeinen in zijn bezit zouden worden gesteld, en dus niet meer beheerd zouden worden door het college van financiën en domeinen.
1581 januari 3 De Staten Generaal bepalen dat het voornoemde college alleen de beschikking zou hebben over de “penningen, ter oorlog dinende”.
1581 januari 13 De instruktie wordt door de Staten Generaal aangenomen.
1581 augustus De Staten Generaal gaan uiteen zonder dat men tot een oprichting van de nieuwe kamer van financiën en contributiën is overgegaan.
1581 november 14 De Generale Landraad machtigt enkele personen tot het uitoefenen van de lopende werkzaamheden vban de Kamer der Beden.
1582 januari 18 De Generale Landraad stelt een voorlopig “College des finances et aides” in.
1582 maart 23 De Staten Generaal vergaderen over wijzigingen in de instruktie voor de Kamer der Beden, noodzakelijk door de komst van Anjou.
1582 april 26, 27, 28 De Raad van Staten brengt rapport uit aan de Staten Generaal, aanvaardt “’t beleyt en de handelingh van de gemeene contributiën der landen toter oorloghe”, en draagt dit beleid op aan enige van haar leden. Anjou is het met deze taakverdeling niet eens, blijkens een akte van 1 juni 1582.
1582 september 24, 25, 27 De Staten Generaal besluiten dat de gelden, geïnd uit de beden en ‘s lands financiën beheerd zouden worden door de leden van de Raad van State, die Anjou daartoe zou committeren. Anjou dringt opnieuw aan op het weer instellen van een kamer van beden.
1582 oktober 20-24 De oprichting van een kamer van beden komt weer ter sprake. Tot in januari 1583 bleef deze zaak aanhangig, zodat bij het vertrek van Anjou nog geen beslissing genomen was.
1583 februari De Raad van State neemt ontslag; de kamer der Beden blijft funktioneren; de oprichting van een nieuwe Kamer der Beden blijft echter aanhangig.
1583 augustus De Staten Generaal beginnen hun vergaderingen in de noordelijke Nederlanden. Het blijkt dat de administratie van de Kamer der Beden gevoerd wordt op dezelfde wijze als in Antwerpen. De oprichting van een nieuwe Kamer der Beden blijft nog aanhangig tot juli 1584.
Een uitgebreide inleiding is te vinden in R. Bijlsma: Regeringsarchieven p. 138 e.v.
Geschiedenis van het archiefbeheer
De verwerving van het archief
Het archief is bij Koninklijk Besluit of ministeriële beschikking overgebracht.
1.01
Aanwijzingen voor de gebruiker
Openbaarheidsbeperkingen
Volledig openbaar.
Materiële beperkingen
Aanvraaginstructie
Openbare archiefstukken kunnen online worden aangevraagd en gereserveerd. U kunt dit ook via de terminals in de studiezaal van het Nationaal Archief doen. Om te kunnen reserveren dient u de volgende stappen te volgen:
U maakt een profiel aan op www.gahetna.nl, en logt vervolgens in
Via de archiefinventaris (alleen de beschrijvingen met rode nummers) selecteert u het gewenste archiefstuk door op de knop 'Reserveren' te klikken
In het volgende scherm geeft u aan op welke dag u het archiefstuk wilt inzien
Indien u zich bevindt in de studiezaal en een tafelnummer heeft ontvangen kunt u dit nummer vermelden. Als u geen tafelnummer heeft kunt u tafelnummer 777 laten staan
Vervolgens bevestigt u uw reservering door deze te versturen.
Verwant materiaal
Beschikbaarheid van kopieën
Verwante archieven
Deze toegang vervangt een eerdere inventaris: R. Bijlsma 'De regeeringsarchieven der Geüniëerde en der Nader Geüniëerde Nederlandsche Provinciën 1576 september - 1588 mei' ('s-Gravenhage 1926). De inleiding hiervan bevat een schat aan informatie over de bestuurlijke organisatie en werking van het archief. Een exemplaar van deze inventaris is beschikbaar in de bibliotheek van het Nationaal Archief (signatuur: 47 C 24).
Bijlagen
Concordans van Regeringsarchieven naar Staten-Generaal
1 loketkas lopende 52.14
2 loketkas lopende 52.15
3 loketkas lopende 52.16
4 loketkas lopende 52.17
5 loketkas lopende 52.18
6 loketkas lopende 52.19
7 loketkas lopende 52.20
8 loketkas lopende 52.21
9 loketkas lopende 110
10 loketkas lopende 52.22
11 loketkas lopende 101.1
12 loketkas lopende 52.23
13 loketkas lopende 52.24
14 loketkas lopende 52.25
15 loketkas lopende 52.26
16 loketkas lopende 52.27
17 loketkas lopende 52.28
18 loketkas lopende 52.29
19A loketkas lopende 52.30
19B Legatiearchief Turkije
20 loketkas lopende 52.31
21 loketkas lopende 52.32
Beschrijving van de series en archiefbestanddelen
- Extract-resoluties en copie-instukties van de Staten Generaal, de Generale Landraad en de hertog van Anjou, en copie-propositiën van de hertog van Anjou betreffende de beden, gemene middelen en landscontributie en het beheer daarvan., januari-april 1582 en juni-september 1582; 1; 1 dossier
- Copie van een propositie van de hertog van Anjou aan de Staten Generaal, met als bijlage: copie-artikelen, opgesteld door de Kamer der Beden in opdracht van de hertog van Anjou, dienend tot herstel van het land; overgegeven ter vergadering van de Staten Generaal., 10 maart 1580; 2; 2 stukken
- Staten, waarin de griffier Saroels de repartitie over de geünieerde provinciën is berekend in de 250.000 gulden per maand, aan Zijne Hoogheid toegestaan voor 1 jaar ingaande 1 april 1582, en in de 50.000 gulden per maand, aan Zijne Hoogheid toegestaan op 10 april 1582., 3; 1 dossier
  in dorso van één van de stukken is een klad-request van Saroels aan de kamer der Beden geschreven.
- Extract-resoluties en copieën van akten van de Staten Generaal betreffende de gemene middelen., 1582 oktober 3- 1582 november 3; 4; 1 omslag
- Copie van de akte van acceptatie van de hertog van Anjou van de gemene middelen, door de Staten Generaal aan hem geconsenteerd., 1582 november 27; 5; 1 stuk
- Copie van een ordonnantie van de hertog van Anjou voor de ontvanger-generaal der beden Laurin, tot betaling van de tractementen van de leden van de Raad van State, voor hun bezigheden als commies van de domeinen en fianciën, en als commies van de Kamer der Beden., 19 november 1582; 6; 1 stuk
- Extract-resoluties van de Staten Generaal betreffende de Kamer der Beden, en betreffende 300.000 gulden om een leger te velde te brengen., 1582 december 5 en 1582 december 6; 7; 2 stukken
- Copie van de propositie van de hertog van Anjou aan de Staten Generaal betreffende de staat, die hij zou willen voeren en de daaraan verbonden kosten., 13 december 1582; 8; 1 stuk
- Kwitanties wegens salarissen en vacatiegelden, uitbetaald door de ontvanger-generaal Laurin., 11 en 12 januari 1582; 9; 1 omslag
  deze stukken zijn waarschijnlijk bijlagen bij Laurin's rekening over oktober 1581-maart 1582.
  Niet raadpleegbaar
- Concept van de commissie van de hertog van Anjou voor de heer van Orsmale (subsidiair Lancelot Parasis), en de griffier der Beden Saroels tot het instellen van een onderzoek naar fraudes inzake de convoyen en licenten te Antwerpen., 1582; 10; 1 stuk
- Staat van de maandelijkse kosten van een compagnie infanterie van 150 man en van 113 Franse infanterie; met formulier van eed, door militaire officieren te doen aan de hertog van Anjou als "prince, souverein et seigneur absolu" der geünieerde provinciën., 1582; 11; 1 stuk
- Copie van een memoire betreffende de vacante geestelijke goederen., 1582; 12; 1 stuk
- Copie van een propositie vande hertog van Anjou op de artikelen, overgegeven door de gedeputeerden der Staten Generaal., 1583 januari 31; 13; 1 stuk
- Minuut van eenremondtrantie van de Kamer der Beden aan de Staten Generaal betreffende de gemene midelen., Copie vaneen remonstrantie van de Heren van de Financiën aan de Staten Generaal.; 1583 februari 21; 14; 2 stukken
- Staat van d maandelijkse kosten vande eerste en de tweede train van de artillerie, opgesteld op, 15 april 1583 en 21 mei 1583.; 15; 2 stukken
- Staaat van de quoten van de provinciën in 300.000, 150.000 en 100.000 panden, geaccordeerd tot het onderhoud vanhet leger., 1583 mei; 16; 1 stuk
- Missive van de Kamer der Beden aan Artus de Proefst, voortijds commies van de ammunitie van oorlog van het kasteel te Antwerpen., Met inventarissen aan de artillerie en ammunitie op het kasteel.; 15 augustus 1583; 1577; 17; 1 doosier
- Copie-artikelen, voorgesteld door de hertog van Anjou en aangenomen door de Staten Generaal., 1584 april 25; 18; 1 stuk
- Staat der gelden, opgebracht door de deünieerde provinciën enontvangen door de ontvanger-generaal Laurin volgens diens rekening over, september 1580-maart 1584; 19A; 1 stuk
- Obligatie, groot 357 gulden in een lening groot 600.000 gulden, uitgeschreven door de Staten Generaal, op naam van Cornelis en Huybrecht Dijckstraet., 13 mei 1579; 19B; 1 stuk
  Aan de achterzijde zijn de betalingen van rente en aflossing verneld; de laatste aflossing vond plaats op 4 september 1583.
- Copieën van brieven van de koning en de koningin-moeder van Frankrijk aan de Staten Generaal., 1584 juli 29; 20; 1 stuk
- Minuut van een brief van de griffier van de Kamer der Beden Saroels aan de Staten Generaal betreffende de vordering van Nicolaas Waythe van Malckendorff., 1584 augustus 8; 21; 1 stuk